ACORDAO-COMPLETO-2520937

ACÓRDÃO 999/2022 ATA 4/2022 - PRIMEIRA CÂMARA

VISTOS, relatados e discutidos estes autos de tomada de contas especial instaurada pelo Fundo Nacional de Desenvolvimento da Educação (FNDE) em desfavor de Sérgio Hideki Hiura, em razão de não comprovação da regular aplicação dos recursos repassados pela União por força do Programa Nacional de Apoio ao Transporte Escolar (Pnate) , no exercício de 2016;
ACORDAM os ministros do Tribunal de Contas da União, reunidos em sessão da 1ª Câmara, diante das razões expostas pelo relator, em: 
9.1. julgar irregulares as contas do Sr. Sérgio Hideki Hiura (XXX.134.352-XX) , com fundamento nos arts. 1º, inciso I, e 16, inciso III, alíneas "b" e "c", da Lei 8.443/1992, c/c  arts. 1º, inciso I, e 209, incisos II e III, do Regimento Interno do TCU; 
9.2. condenar o responsável identificado no subitem anterior, com fundamento no art. 19, caput, da Lei 8.443/1992, c/c o art. 210 do Regimento Interno do TCU, ao pagamento das quantias abaixo relacionadas, com a fixação do prazo de 15 (quinze) dias, a contar da notificação, para comprovar, perante o Tribunal (art. 23, inciso III, alínea "a" da Lei 8.443/1992, c/c o art. 214, inciso III, alínea "a", do Regimento Interno) , o recolhimento da dívida aos cofres do Fundo Nacional de Desenvolvimento da Educação, atualizada monetariamente e acrescida dos juros de mora, calculados a partir das datas discriminadas até a data do recolhimento, na forma prevista na legislação em vigor:
	Data da ocorrência 
	Valor original (R$) 

	5/1/2016 
	25.000,00

	9/3/2016 
	23.009,00

	7/4/2016 
	23.000,00

	20/5/2016 
	23.000,00

	6/6/2016 
	23.000,00

	8/7/2016 
	23.124,00

	9/8/2016 
	23.000,00

	8/9/2016 
	23.000,00

	10/10/2016 
	23.000,00

	8/11/2016 
	23.000,00

	12/12/2016 
	23.000,00

9.3. aplicar ao Sr. Sérgio Hideki Hiura ( (XXX.134.352-XX) a multa prevista no art. 57 da Lei 8.443/92, c/c o art. 267 do RI/TCU, no valor de R$ 25.000,00 (vinte e cinco mil reais) , fixandolhe o prazo de 15 (quinze) dias, a contar da notificação, para que comprove, perante o Tribunal (art. 214, inciso III, alínea "a", do Regimento Interno) , o recolhimento da dívida aos cofres do Tesouro Nacional, atualizada monetariamente desde a data deste acórdão até a do efetivo recolhimento, se for paga após o vencimento, na forma da legislação em vigor;
9.4. autorizar, desde logo, nos termos do art. 28, inciso II, da Lei 8.443/1992, a cobrança judicial das dívidas, caso não atendidas as notificações;
9.5. autorizar, desde logo, caso solicitado e o processo não tenha sido remetido para cobrança judicial, o pagamento das dívidas em até 36 (trinta e seis) parcelas mensais e consecutivas, nos termos do art. 26 da Lei 8.443/1992, c/c o art. 217 do Regimento Interno/TCU, fixando-se o vencimento da primeira parcela em 15 (quinze) dias, a contar do recebimento da notificação, e o das demais a cada mês, devendo incidir sobre cada valor mensal os correspondentes acréscimos legais, na forma prevista na legislação em vigor, sem prejuízo de alertar o responsável de que a falta de comprovação do recolhimento de qualquer parcela implicará o vencimento antecipado do saldo devedor;
9.6. encaminhar cópia deste acórdão ao responsável e ao FNDE, para conhecimento, e ao Procurador-Chefe da Procuradoria da República no Estado do Pará, nos termos do art. 16, § 3º, da Lei 8.443/1992, c/c o art. 209, § 7º, do Regimento Interno do TCU, para adoção das providências que considerar cabíveis.

Tomada de contas especial instaurada pelo Fundo Nacional de Desenvolvimento da Educação em razão de não comprovação da regular aplicação dos recursos repassados pela União por força do Programa Nacional de Apoio ao Transporte Escolar (Pnate), no exercício de 2016.

Primeira Câmara

Município de Santo Antônio do Tauá/PA.

3. Interessados/Responsáveis:
3.1. Interessado: Fundo Nacional de Desenvolvimento da Educação (00.378.257/0001-81).
3.2. Responsável: Sérgio Hideki Hiura (XXX.134.352-XX).

13.1. Ministros presentes: Walton Alencar Rodrigues (Presidente), Vital do Rêgo (Relator) e Jorge Oliveira.
13.2. Ministro-Substituto convocado: Augusto Sherman Cavalcanti.

ACORDAO-COMPLETO-2547186

Acórdão 4807/2022 - Primeira Câmara

VITAL DO RÊGO

Adoto como parte do relatório a instrução elaborada pela Secretaria de Controle Externo de Tomada de Contas Especial (peça 34) , a seguir transcrita com os ajustes de forma pertinentes, a qual contou com a anuência de seus dirigentes (peças 35 e 36) :
Cuidam os autos de tomada de contas especial instaurada por Fundo Nacional de Desenvolvimento da Educação, em desfavor de Sérgio Hideki Hiura (XXX.134.352-XX) , em razão de não comprovação da regular aplicação dos recursos repassados pela União dos recursos recebidos por força do Programa Nacional de Apoio ao Transporte Escolar (Pnate) , no exercício de 2016.
HISTÓRICO
Em 28/8/2020, com fundamento na IN/TCU 71/2012, alterada pela IN/TCU 76/2016 e DN/TCU 155/2016, o dirigente da instituição Fundo Nacional de Desenvolvimento da Educação autorizou a instauração da tomada de contas especial (peça 1) . O processo foi registrado no sistema e-TCE com o número 2395/2020.
Os recursos repassados por FNDE à município de Santo Antônio do Tauá - PA, no âmbito do Programa Nacional de Apoio ao Transporte Escolar (Pnate) - exercício 2016, totalizaram R$ 254.619,40 (peça 3) . 
O fundamento para a instauração da Tomada de Contas Especial, conforme consignado na matriz de responsabilização elaborada pelo tomador de contas, foi a constatação da seguinte irregularidade: 
Divergência total entre a movimentação financeira e os documentos de despesa apresentados, no âmbito do Programa Nacional de Apoio ao Transporte Escolar (Pnate) . Constam no extrato bancário da conta específica do programa pagamentos que não guardam correlação com os pagamentos descritos na Relação de Pagamentos, caracterizando despesas não comprovadas, não sendo possível estabelecer o nexo de causalidade entra a receita e a despesa.
O responsável arrolado na fase interna foi devidamente comunicado e, diante da ausência de justificativas suficientes para elidir a irregularidade e da não devolução dos recursos, instaurou-se a tomada de contas especial.
No relatório (peça 16) , o tomador de contas concluiu que o prejuízo importaria no valor original de R$ 255.133,00, imputando-se a responsabilidade a Sérgio Hideki Hiura, Prefeito Municipal, no período de 1/1/2013 a 31/12/2016, na condição de gestor dos recursos. 
Em 8/12/2020, a Controladoria-Geral da União emitiu o relatório de auditoria (peça 20) , em concordância com o relatório do tomador de contas. O certificado de auditoria e o parecer do dirigente do órgão de controle interno concluíram pela irregularidade das presentes contas (peças 21 e 22) .
Em 29/12/2020, o ministro responsável pela área atestou haver tomado conhecimento das conclusões contidas no relatório e certificado de auditoria, bem como do parecer conclusivo do dirigente do órgão de controle interno, manifestando-se pela irregularidade das contas, e determinou o encaminhamento do processo ao Tribunal de Contas da União (peça 23) .
Na instrução inicial (peça 27) , analisando-se os documentos nos autos, concluiu-se pela necessidade de realização de citação para a seguinte irregularidade: 
Irregularidade 1: divergência total entre a movimentação financeira e os documentos de despesa apresentados, no âmbito do Programa Nacional de Apoio ao Transporte Escolar (Pnate) . Constam no extrato bancário da conta específica do programa pagamentos que não guardam correlação com os pagamentos descritos na Relação de Pagamentos, caracterizando despesas não comprovadas, não sendo possível estabelecer o nexo de causalidade entra a receita e a despesa.
Evidências da irregularidade: documentos técnicos presentes nas peças 6, 7 e 9.
Normas infringidas: Artigo 16º, inciso II, § 11 da Resolução CD/FNDE 5, de 28/05/2015.
Débitos relacionados ao responsável Sérgio Hideki Hiura (XXX.134.352-XX) :
	Data de ocorrência
	Valor histórico (R$) 

	5/1/2016
	25.000,00

	9/3/2016
	23.009,00

	7/4/2016
	23.000,00

	20/5/2016
	23.000,00

	6/6/2016
	23.000,00

	8/7/2016
	23.124,00

	9/8/2016
	23.000,00

	8/9/2016
	23.000,00

	10/10/2016
	23.000,00

	8/11/2016
	23.000,00

	12/12/2016
	23.000,00

	Cofre credor: Fundo Nacional de Desenvolvimento da Educação.
	Responsável: Sérgio Hideki Hiura (XXX.134.352-XX) .
Conduta: apresentar comprovantes de despesas sem correspondência com a movimentação financeira dos recursos repassados no âmbito do instrumento em questão.
Nexo de causalidade: A apresentação de comprovantes de despesas sem correspondência com a movimentação financeira dos recursos federais repassados no âmbito do instrumento em questão impediu o estabelecimento do nexo causal entre os referidos recursos e as despesas apresentadas, resultando na impugnação das despesas e, consequentemente, em presunção de dano ao erário.
Culpabilidade: não há excludentes de ilicitude, de culpabilidade e de punibilidade; é razoável supor que o responsável tinha consciência da ilicitude de sua conduta; era exigível conduta diversa da praticada, qual seja, comprovar a compatibilidade entre as despesas realizadas e a movimentação financeira dos recursos repassados no âmbito do instrumento. 
Encaminhamento: citação.
Em cumprimento ao pronunciamento da unidade (peça 29) , foi efetuada citação do responsável, nos moldes adiante:
a)  Sérgio Hideki Hiura - promovida a citação do responsável, conforme delineado adiante:
	Comunicação: Ofício 34143/2021 - Seproc (peça 31) 
Data da Expedição: 3/8/2021
Data da Ciência: 13/9/2021 (peça 32) 
Nome Recebedor: Sergio Hideki Hiura (o próprio) 
Observação: Ofício enviado para o endereço do responsável, conforme pesquisa na base de dados no sistema da Receita Federal, custodiada pelo TCU.
Fim do prazo para a defesa: 28/9/2021
	
Conforme Despacho de Conclusão das Comunicações Processuais (peça 33) , as providências inerentes às comunicações processuais foram concluídas. 
Transcorrido o prazo regimental, o responsável Sérgio Hideki Hiura permaneceu silente, devendo ser considerado revel, nos termos do art. 12, § 3º, da Lei 8.443/1992.
ANÁLISE DOS PRESSUPOSTOS DE PROCEDIBILIDADE DA IN/TCU 71/2012
Avaliação de Viabilidade do Exercício do Contraditório e Ampla Defesa
Verifica-se que não houve o transcurso de mais de dez anos desde o fato gerador sem que tenha havido a notificação do responsável pela autoridade administrativa federal competente (art. 6º, inciso II, c/c art. 19 da IN/TCU 71/2012, modificada pela IN/TCU 76/2016) , uma vez que o fato gerador da irregularidade sancionada ocorreu em 21/8/2017, prazo de apresentação da prestação de contas, tendo sido a própria apresentada em 27/5/2019 (peça 6)  e o responsável foi notificado sobre a irregularidade pela autoridade administrativa competente conforme abaixo:
0. Sérgio Hideki Hiura, por meio do ofício acostado à peça 10, recebido em 20/3/2020, conforme AR (peça 11) .
Valor de Constituição da TCE 	
Verifica-se, ainda, que o valor atualizado do débito apurado (sem juros) em 1/1/2017 é de R$ 260.868,00, portanto superior ao limite mínimo de R$ 100.000,00, na forma estabelecida conforme os arts. 6º, inciso I, e 19 da IN/TCU 71/2012, modificada pela IN/TCU 76/2016. 
OUTROS PROCESSOS/DÉBITOS NOS SISTEMAS DO TCU COM OS MESMOS RESPONSÁVEIS
Informa-se que foi encontrado processo no Tribunal com o mesmo responsável:
	Responsável
	Processos

	Sérgio Hideki Hiura
	Processo 032.532/2014-8 [SOLI, encerrado, "Solicita informações sobre auditoria ou tomada de contas na gestão do Sr. Sérgio Hiura, Prefeito de Santo Antônio do Tauá/PA, envolvendo recursos repassados pelo Fundo Municipal de Saúde, no exercício de 2013"]
Processo 016.047/2017-6 [TCE, aberto, "Transferência de recurso na modalidade fundo a fundo à conta do Programa Dinheiro Direto na Escola-PDDE. "]
Processo 021.628/2017-3 [TCE, encerrado, "Transferência de recursos na modalidade fundo a fundo à conta do Programa Dinheiro Direto na Escola-PDDE no exercício de 2013"]
Processo 027.078/2018-3 [TCE, aberto, "TCE instaurada pelo (a) Fundo Nacional de Desenvolvimento da Educação em razão de Omissão no dever de prestar contas, para atendimento ao Programa Nacional de Alimentação Escolar (PNAE) , exercício 2015, função EDUCACAO (nº da TCE no sistema: 847/2017) "]
Processo 033.842/2020-5 [CBEX, encerrado, "Cobrança Executiva de multa originária do AC-6314-17/2020-1C, referente ao TC Processo 021.628/2017-3"

A tomada de contas especial está, assim, devidamente constituída e em condição de ser instruída.
EXAME TÉCNICO
Da revelia do responsável Sérgio Hideki Hiura
No caso vertente, a citação do responsável se deu em endereços provenientes da base de CPFs da Receita Federal, em sistema custodiado pelo TCU. A entrega dos ofícios citatórios nesses endereços ficou comprovada, conforme AR assinado pelo próprio responsável. 
Nos processos do TCU, a revelia não leva à presunção de que seriam verdadeiras todas as imputações levantadas contra os responsáveis, diferentemente do que ocorre no processo civil, em que a revelia do réu opera a presunção da verdade dos fatos narrados pelo autor (Acórdão 1009/2018-TCU-Plenário, Relator Min. Bruno Dantas; 2369/2013-TCU- Plenário, Relator Min. Benjamin Zymler e 2449/201 -TCU-Plenário, Relator Min. Benjamin Zymler) . Dessa forma, a avaliação da responsabilidade do agente não pode prescindir da prova existente no processo ou para ele carreada. 
Ao não apresentar sua defesa, o responsável deixou de produzir prova da regular aplicação dos recursos sob sua responsabilidade, em afronta às normas que impõem aos gestores públicos a obrigação legal de, sempre que demandados pelos órgãos de controle, apresentar os documentos que demonstrem a correta utilização das verbas públicas, a exemplo do contido no art. 93 do Decreto-Lei 200/1967: "Quem quer que utilize dinheiros públicos terá de justificar seu bom e regular emprego na conformidade das leis, regulamentos e normas emanadas das autoridades administrativas competentes." 
Mesmo as alegações de defesa não sendo apresentadas, considerando o princípio da verdade real que rege esta Corte, procurou-se buscar, em manifestações do responsável na fase interna desta Tomada de Contas Especial, se havia algum argumento que pudesse ser aproveitado a seu favor. 
No entanto, o responsável não se manifestou na fase interna, não havendo, assim, nenhum argumento que possa vir a ser analisado e posteriormente servir para afastar as irregularidades apontadas.
Em se tratando de processo em que a parte interessada não se manifestou acerca das irregularidades imputadas, não há elementos para que se possa efetivamente aferir e reconhecer a ocorrência de boa-fé na conduta do responsável, podendo este Tribunal, desde logo, proferir o julgamento de mérito pela irregularidade das contas, conforme os termos dos §§ 2º e 6º do art. 202 do Regimento Interno do TCU. (Acórdão 2064/2011-TCU-Primeira Câmara (relator Min. Ubiratan Aguiar) , 6.182/2011-TCU-1ª Câmara (relator Min. Weber de Oliveira) , 4.072/2010-TCU-1ª Câmara (Relator Min. Valmir Campelo) , 1.189/2009-TCU-1ª Câmara (Relator Min. Marcos Bemquerer) , 731/2008-TCU-Plenário (Relator Min. Aroldo Cedraz) .
Dessa forma, o responsável Sérgio Hideki Hiura deve ser considerado revel, nos termos do art. 12, § 3º, da Lei 8.443/1992, devendo as contas serem julgadas irregulares, condenando-o ao débito apurado e aplicando-lhe a multa prevista no art. 57 da Lei 8.443/1992.
Prescrição da Pretensão Punitiva
Vale ressaltar que a pretensão punitiva do TCU, conforme Acórdão 1441/2016-TCU-Plenário, Relator Min. Benjamin Zymler, que uniformizou a jurisprudência acerca dessa questão, subordina-se ao prazo geral de prescrição indicado no art. 205 do Código Civil, que é de dez anos, contado da data de ocorrência da irregularidade sancionada, nos termos do art. 189 do Código Civil, sendo este prazo interrompido pelo ato que ordenar a citação, a audiência ou a oitiva do responsável.
No caso em exame, não ocorreu a prescrição, uma vez que a irregularidade sancionada ocorreu em da irregularidade sancionada ocorreu em 21/8/2017, prazo de apresentação da prestação de contas, tendo sido a própria apresentada em 27/5/2019 (peça 6) e o ato de ordenação da citação ocorreu em 24/6/2021 (peça 29) .
CONCLUSÃO
Em face da análise promovida na seção "Exame Técnico", verifica-se que o responsável Sérgio Hideki Hiura não logrou comprovar a boa e regular aplicação dos recursos, instado a se manifestar, optou pelo silêncio, configurando a revelia, nos termos do § 3º, do art. 12, da Lei 8.443/1992. Ademais, inexistem nos autos elementos que demonstrem a boa-fé do responsável ou a ocorrência de outras excludentes de culpabilidade.
Verifica-se também que não houve a prescrição da pretensão punitiva, conforme análise já realizada.
Tendo em vista que não constam dos autos elementos que permitam reconhecer a boa-fé do responsável, sugere-se que as suas contas sejam julgadas irregulares, nos termos do art. 202, § 6º, do Regimento Interno do TCU, com a imputação do débito atualizado monetariamente e acrescido de juros de mora, nos termos do art. 202, § 1º do Regimento Interno do TCU, descontado o valor eventualmente recolhido, com a aplicação da multa prevista no art. 57 da Lei 8.443/1992.
Por fim, como não houve elementos que pudessem modificar o entendimento acerca das irregularidades em apuração, mantém-se a matriz de responsabilização presente na peça 26.
PROPOSTA DE ENCAMINHAMENTO
Diante do exposto, submetemos os autos à consideração superior, propondo ao Tribunal:
a) considerar revel o responsável Sérgio Hideki Hiura (XXX.134.352-XX) , para todos os efeitos, dando-se prosseguimento ao processo, com fulcro no art. 12, § 3º, da Lei 8.443/1992; 
b) julgar irregulares, nos termos dos arts. 1º, inciso I, 16, inciso III, alíneas b e c, da Lei 8.443/1992, c/c os arts. 19 e 23, inciso III, da mesma Lei, as contas do responsável Sérgio Hideki Hiura (XXX.134.352-XX) , condenando-o ao pagamento das importâncias a seguir especificadas, atualizadas monetariamente e acrescidas dos juros de mora, calculadas a partir das datas discriminadas até a data da efetiva quitação do débito, fixando-lhe o prazo de quinze dias, para que comprove, perante o Tribunal, o recolhimento das referidas quantias aos cofres do Fundo Nacional de Desenvolvimento da Educação, nos termos do art. 23, inciso III, alínea "a", da citada lei, c/c o art. 214, inciso III, alínea "a", do Regimento Interno do TCU.  
		Débitos relacionados ao responsável Sérgio Hideki Hiura (XXX.134.352-XX) :
	Data de ocorrência
	Valor histórico (R$) 

	5/1/2016
	25.000,00

	9/3/2016
	23.009,00

	7/4/2016
	23.000,00

	20/5/2016
	23.000,00

	6/6/2016
	23.000,00

	8/7/2016
	23.124,00

	9/8/2016
	23.000,00

	8/9/2016
	23.000,00

	10/10/2016
	23.000,00

	8/11/2016
	23.000,00

	12/12/2016
	23.000,00

Valor atualizado do débito (com juros) em 5/11/2021: R$ 341.731,86.
c) aplicar ao responsável Sérgio Hideki Hiura (XXX.134.352-XX) , a multa prevista no art. 57 da Lei 8.443/1992 c/c o art. 267 do Regimento Interno do TCU, fixando-lhe o prazo de quinze dias, a contar da notificação, para que comprove, perante o Tribunal (art. 214, III, alínea "a", do Regimento Interno do TCU) , o recolhimento da dívida aos cofres do Tesouro Nacional, atualizada monetariamente desde a data do acórdão que vier a ser proferido por este Tribunal até a data do efetivo recolhimento, se paga após o vencimento, na forma da legislação em vigor;
d) autorizar, desde logo, a cobrança judicial das dívidas, caso não atendida a notificação, na forma do disposto no art. 28, inciso II, da Lei 8.443/1992;
e) autorizar também, desde logo, se requerido, com fundamento no art. 26, da Lei 8.443, de 1992, c/c o art. 217, §§ 1º e 2º do Regimento Interno do TCU, o parcelamento da (s) dívida (s) em até 36 parcelas, incidindo, sobre cada parcela, corrigida monetariamente, os correspondentes acréscimos legais, fixando-lhe o prazo de quinze dias, a contar do recebimento da notificação, para comprovar, perante o Tribunal, o recolhimento da primeira parcela, e de trinta dias, a contar da parcela anterior, para comprovar os recolhimentos das demais parcelas, devendo incidir, sobre cada valor mensal, atualizado monetariamente, os juros de mora devidos, no caso do débito, na forma prevista na legislação em vigor, alertando o responsável de que a falta de comprovação do recolhimento de qualquer parcela importará o vencimento antecipado do saldo devedor, nos termos do § 2º do art. 217 do Regimento Interno deste Tribunal; 
f) enviar cópia do Acórdão a ser prolatado à Procuradoria da República no Estado do PA, nos termos do § 3º do art. 16 da Lei 8.443/1992, c/c o § 7º do art. 209 do Regimento Interno do TCU, para adoção das medidas cabíveis; e
g) enviar cópia do Acórdão que vier a ser proferido ao Fundo Nacional de Desenvolvimento da Educação e ao responsável, para ciência;
h) informar à Procuradoria da República no Estado de PA, ao Fundo Nacional de Desenvolvimento da Educação e ao responsável que a presente deliberação, acompanhada do Relatório e do Voto que a fundamenta, está disponível para a consulta no endereço www.tcu.gov.br/acordaos, além de esclarecer que, caso requerido, o TCU poderá fornecer sem custos as correspondentes cópias, de forma impressa; e
i) informar à Procuradoria da República no Estado de PA que, nos termos do parágrafo único do art. 62 da Resolução TCU 259/2014, os procuradores e membros do Ministério Público credenciados nesta Corte podem acessar os presentes autos de forma eletrônica e automática, ressalvados apenas os casos de eventuais peças classificadas como sigilosas, as quais requerem solicitação formal.
2 	O Ministério Público de Contas, representado nos autos pelo Subprocurador-Geral Paulo Soares Bugarin, manifestou-se de acordo com a proposta formulada pela unidade técnica, no sentido de julgar irregulares as contas do Sr. Sérgio Hideki Hiura, condená-lo ao recolhimento de débito e sancioná-lo com multa proporcional ao dano, ante a inexistência de elementos capazes de comprovar a boa e regular aplicação dos recursos.
	É o relatório.

não há.

Subprocurador-Geral Paulo Soares Bugarin.

TOMADA DE CONTAS ESPECIAL. FUNDO NACIONAL DE DESENVOLVIMENTO DA EDUCAÇÃO (FNDE). PROGRAMA NACIONAL DE APOIO AO TRANSPORTE ESCOLAR (PNATE). DIVERGÊNCIA ENTRE A MOVIMENTAÇÃO FINANCEIRA E OS DOCUMENTOS DE DESPESA APRESENTADOS. AUSÊNCIA DE NEXO DE CAUSALIDADE. IRREGULARIDADE DAS CONTAS. CONDENAÇÃO EM DÉBITO E APLICAÇÃO DE MULTA.

TOMADA DE CONTAS ESPECIAL (TCE)

Secretaria de Controle Externo de Tomada de Contas Especial (SecexTCE).

O Fundo Nacional de Desenvolvimento da Educação (FNDE) instaurou tomada de contas especial em desfavor de Sérgio Hideki Hiura, em razão da não comprovação da regular aplicação dos recursos repassados pela União por força do Programa Nacional de Apoio ao Transporte Escolar (Pnate) , no exercício de 2016, diante de divergência entre a movimentação financeira e os documentos de despesa apresentados.
2. Os recursos repassados pelo FNDE ao município de Santo Antônio do Tauá/PA, no âmbito do Pnate - exercício 2016, totalizaram R$ 254.619,40 (peça 3) .
3. Após a prestação de contas, foi indicada "divergência total entre a movimentação financeira e os documentos de despesa apresentados, no âmbito do Programa Nacional de Apoio ao Transporte Escolar (Pnate) . Constam no extrato bancário da conta específica do programa pagamentos que não guardam correlação com os pagamentos descritos na Relação de Pagamentos, caracterizando despesas não comprovadas, não sendo possível estabelecer o nexo de causalidade entra a receita e a despesa". 
4. O tomador de contas indicou o débito no valor original de R$ 255.133,00, imputando a responsabilidade a Sérgio Hideki Hiura, Prefeito Municipal, no período de 1/1/2013 a 31/12/2016, na condição de gestor dos recursos, consoante Relatório de TCE 303/2020 (peça 16) . 
5. Em concordância com o relatório do tomador de contas, a Controladoria-Geral da União emitiu o Relatório de Auditoria 2.395/2020 (peça 20) . No mesmo sentido, o certificado de auditoria e o parecer do dirigente do órgão de controle interno concluíram pela irregularidade das presentes contas (peças 21 e 22) , com ciência do Ministro de Estado da pasta acerca das conclusões para encaminhamento do processo ao TCU (peça 23) .
6. No âmbito deste Tribunal, após instrução preliminar, promoveu-se a regular citação do Sr. Sérgio Hideki Hiura pela divergência total entre a movimentação financeira e os documentos de despesa apresentados, no âmbito do Pnate.
7. Transcorrido o prazo regimental, o responsável permaneceu silente. Diante da revelia do Sr. Sérgio Hideki Hiura, a unidade instrutora, em manifestação uniforme, concluiu pela irregularidade de suas contas, condenação ao débito apurado e aplicação da multa prevista no art. 57 da Lei 8.443/1992 (peças 34-36) .
8. O Ministério Público junto ao TCU aquiesceu às conclusões de mérito consignadas pela unidade técnica, consoante o parecer acostado à peça 37.
9. Feito esse resumo, passo a decidir. 
10. Manifesto minha concordância com os pareceres prévios, razão pela qual acolho em minhas razões de decidir as análises neles expendidos.
11. O Sr. Sérgio Hideki Hiura apresentou a prestação de contas dos recursos do Pnate referentes a 2016, conforme documento à peça 6. Entretanto, no extrato bancário da conta específica do programa (peça 7) , constam pagamentos na forma de transferências online que não guardam correlação com os pagamentos descritos na relação de pagamentos do Sistema de Gestão de Prestação de Contas - SIGPC.
12. Embora o Parecer de Execução Física tenha sido no sentido de aprovar com ressalvas a prestação de contas (peça 8) , não houve aprovação da prestação de contas financeira (peça 9) .
13. Os desembolsos feitos a favor da empresa Ideal Comércio de Gêneros Alimentícios Eireli, com base no extrato bancário da conta corrente referente ao Programa Pnate, correspondem ao montante de R$ 255.133,00, em dez transferências com valor médio de R$ 23.000,00 cada. Contudo, foram apresentadas quatro notas fiscais que somam o valor de R$ 531.487,00, sem relação com o extrato bancário, impossibilitando o estabelecimento do imprescindível nexo causal entre os recursos federais repassados e as despesas efetivamente realizadas. 
14. A jurisprudência desta Corte indica a congruência entre a movimentação bancária e os comprovantes de despesas como elemento crucial para o estabelecimento do nexo de causalidade entre as despesas realizadas e os recursos transferidos, sendo indispensável para a aprovação das contas. A conciliação bancária é considerada o instrumento hábil para demonstrar o nexo causal entre as despesas efetuadas e a origem dos recursos despendidos. Portanto, não basta demonstrar a realização da atividade pactuada se não há a comprovação de que a execução integral dessas ações foi custeada com os recursos do ajuste, resultando em ausência de nexo de causalidade (Acórdão 670/2008-TCU-Primeira Câmara, 1.065/2009-TCU-2ª Câmara, 1.189/2008-TCU-1ª Câmara e 8.800/2016-TCU-2ª Câmara) .
15. Desse modo, a indicação da aprovação com ressalvas da prestação de contas no parecer físico (peça 8) é insuficiente para demonstrar a regular aplicação dos recursos federais transferidos.
16. Diante da ausência da apresentação de alegações de defesa, aplico ao Sr. Sérgio Hideki Hiura os efeitos da revelia previstos no art. 12, § 3º, da Lei 8.443/1992. A revelia do responsável não impede o seguimento do feito. Ao não apresentar sua defesa, deixou de produzir prova da regular aplicação dos recursos sob sua responsabilidade, em afronta às normas que lhe impõem a obrigação legal de, sempre que demandado pelos órgãos de controle, trazer os documentos que demonstrem a correta utilização das verbas públicas, a teor do que dispõe o art. 93 do Decreto-Lei 200/67 e art. 70, parágrafo único, da Constituição Federal de 1988.
17. Não seria demais mencionar que os efeitos da revelia de responsável no âmbito desta Corte diferem daqueles emprestados a esse mesmo instituto pelo Código de Processo Civil. No âmbito civil, o silêncio do responsável gera a presunção de veracidade dos fatos a ele imputados, de sorte que sua inércia opera contra sua defesa. Nesta Corte, a não apresentação de defesa pelo responsável apenas não inviabiliza a normal tramitação do processo, que deve seguir seu fluxo ordinário de apuração. Por conseguinte, a conduta irregular do responsável deve estar caracterizada para que haja a sua condenação.
18. Assim, concluo pela irregularidade das contas do responsável, condenando-o ao débito referente ao valor repassado e aplicando-lhe a multa prevista no art. 57 da Lei 8.443/1992.
	Dessa forma, voto pela adoção da minuta de acórdão que trago à consideração deste Colegiado. 
TCU, Sala das Sessões, em tagDataSessao.
Ministro VITAL DO RÊGO 
Relator